【裁判字號】    89,上訴,146
【裁判日期】    890530
【裁判案由】    殺人等
【裁判全文】
臺灣高等法院臺中分院刑事判決                    八十九年度上訴字第一四六號
      上  訴  人  臺灣南投地方法院檢察署檢察官
      上  訴  人
      即  被  告  丁○○
      選任辯護人  張國楨
右上訴人因殺人等案件，不服臺灣南投地方法院八十八年度重訴字第六號中華民國八
十八年十二月八日第一審判決（起訴案號：臺灣南投地方法院檢察署八十八年度偵字
第八六三號），提起上訴，本院判決如左：
      主  文
原判決撤銷。
丁○○從事業務之人，因業務上之過失致人於死，處有期徒刑肆年陸月。
丁○○被訴殺人部分，無罪。
      事  實
一、丁○○曾於民國八十五年間因業務過失致死案件，經台灣彰化地方法院判處有期
    徒刑一年，緩刑四年確定，現正在緩刑中，猶不知謹慎駕駛。復受雇於車主賴義
    隆，以駕駛車號ＨＹ－九五六號營業用曳引車（子車車號ＰＪ－一二號）載運砂
    石為業，為從事業務之人。其於八十八年一月七日駕駛上開曳引車，從南投縣集
    集鎮千集砂石場載運砂石（車輛經磅秤後總重五十四公噸，超載約十九公噸），
    欲運往雲林縣麥寮六輕廠，沿省道新台十六線，由集集往南投方向行駛，嗣於同
    日十三時二十分許，途經南投縣名間鄉○○村○○路與新台十六線三岔路口時，
    該處為省道直線快速道路，路面乾燥、無缺陷、無障礙物、晴天、視距良好；且
    汽車行駛時，應注意車前狀況，隨時採取必要安全措施，及汽車行駛至交岔路口
    ，其行進應遵守燈光號誌，而依當時情形又無不能注意之情事，竟疏於注意，未
    注意車前狀況及前方交岔路口紅燈號誌並保持行車間距，猶以高速檔四檔時速四
    十五公里之高速行駛。適有同向而行之庚○○騎乘車號ＮＯＹ─四八七號機車搭
    載蘇偉成、己○○騎乘車號ＩＤＡ─六三六號機車搭載甲○○及陳鉦義騎乘車號
    ＩＷＧ─一一八號機車搭載楊鈞棋，三台機車暫停在該處機車道等待紅燈號誌變
    換，而丁○○因未減速並注意車前狀況及前方交岔路口紅燈號誌，致避煞不及，
    轉進機車道，其曳引車之車頭先撞及該三部機車六人後，再繼續滑行前進並撞斷
    路旁之紅綠燈柱子後始停住，造成蘇偉成因頭部外傷顱骨骨折、陳鉦義因頭胸腹
    壓迫粉碎及楊鈞棋因頭部壓迫性粉碎而當場死亡；另三人己○○、甲○○及庚○
    ○則均僅受到身體擦傷之傷害（己○○、甲○○及庚○○均未據告訴）。
二、案經被害人楊鈞棋之父戊○○、被害人蘇偉成之父辛○○、被害人陳鉦義之父乙
    ○○訴由南投縣警察局南投分局報請臺灣南投地方法院檢察署檢察官偵查起訴。
      理  由
一、訊據被告丁○○對於右揭業務過失致死及過失傷害之事實坦承不諱，復經被害人
    楊鈞棋之父戊○○、被害人蘇偉成之父辛○○、被害人陳鉦義之父乙○○於警、
    偵訊、原審及本院審理時指訴稽詳（見偵查卷第十九頁至第二十四頁，相驗卷第
    一三○頁，原審卷第廿九頁、第六十九頁反面，本院卷第十至十二頁、第四十七
    頁、第八十二頁反面），核與證人己○○、甲○○及庚○○於警、偵訊中、原審
    及本院審理時證述之情節相符（見偵查卷第十三至十八頁、第二十五至三十頁，
    相驗卷第一一六頁至一二○頁，原審卷第二十五至二十七頁，本院卷第四十六頁
    反面至四十七頁、第七十三頁至反面、第八十二頁），並有道路交通事故調查報
    告表（偵查卷第三十四頁）、現場照片（偵查卷第五十二頁至一○一頁）、錄影
    帶附卷可稽，而被害人蘇偉成、陳鉦義、楊鈞棋均確因本件車禍分別導致頭部外
    傷顱骨骨折、頭胸腹壓迫粉碎及頭部壓迫性粉碎而當場死亡，亦經檢察官督同法
    醫師相驗屬實，製有勘驗筆錄、相驗屍體證明書、驗斷書及相驗照片等件在卷可
    證（見八十八年度相字第一二號卷）。又被告辯稱本件肇事係因砂石車之剎車系
    統突然故障所致，其指稱ＶＯＬＶＯ廠牌之機件常有出乎人為想像之情形，並以
    先前在台灣發生不明原因之暴衝意外為例說明云云。惟查本件被告所駕駛之車輛
    經檢察官於八十八年一月八日勘驗結果，該車煞車經測試為正常，有該日勘驗筆
    錄在卷可參，嗣檢察官於同年一月十九日再度會同台灣省交通處公路局台中區監
    理所南投監理站及磊鉅實業股份有限公司（即肇事車輛原廠商）人員勘驗結果，
    亦同此認定，復有台灣省交通處公路局台中區監理所南投監理站（八八）中監投
    字第八八一○○七一號函及磊鉅實業股份有限公司出具報告各一份在卷可稽（見
    偵查卷第四十一頁、第四十六頁），且除本件事故外，並無其他相類情形發生，
    故被告所辯，委無足採。其請求再傳訊專業人員勘查該車，核無必要。按駕駛人
    應注意車前狀況，隨時採取必要之安全措施及汽車行駛至交岔路口，其行進應遵
    守燈光號誌，道路交通安全規則第九十四條第三項、第一百零二條第一項第一款
    分別定有明文，被告既身為一職業駕駛人，駕車理應注意上述道路交通安全規定
    ，且依附卷之交通事故調查報告表所載及被告之供述，本件肇事時、地之天候、
    路況皆良好；則肇事當時，被告亦無不能注意之情事，其竟疏未注意及此，而未
    遵守交岔路口號誌即貿然快速前行致煞避不及追撞三部機車，因而肇禍致人傷亡
    ，被告自應負過失責任至顯，且其過失行為與被害人蘇偉成、陳鉦義及楊鈞棋之
    死亡間有相當因果關係，事證明確，被告此部分過失致死犯行，俱洵堪認定。
二、公訴意旨另以：被告丁○○於右開時地肇事後，知已撞及三部機車及六人，且其
    中有三人被輾壓於車下，不但未保持原狀及立即下車處理，旋即另行起意，並基
    於不確定殺人故意，倒車再前進，因該故意倒車之行為致楊鈞棋當場死亡云云。
    訊之被告固坦承於肇事後復有倒車情事，然矢口否認有殺人犯行，辯稱：伊於肇
    事後，發現左側第二輪車下有人被壓到腳（經查為死者蘇偉成），因為要救人才
    倒車一點點，伊沒有要故意壓死楊鈞棋等語。經查：
  (1)被害人楊鈞棋係因「頭部壓迫粉碎」而當場死亡，已經檢察官督同法醫師相驗屬
    實，製有勘驗筆錄、相驗屍體證明書、驗斷書、相驗照片等件附卷可稽（見八十
    八年度相字第一二號卷），因倒於被告右側車輪下之死者楊鈞棋頭部受創之方向
    ，與車輛之行進方向相反，故檢察官認係由丁○○故意倒車所致。然依偵查卷附
    照片編號十一、二十五、二十七、二十八可知：死者楊鈞棋之右手伸直且手指稍
    被壓在右側第二車輪之後緣下，該車輪與其頭部尚有約一手臂之距離；另由照片
    編號二十一、二十四、二十五、二十七、二十八、三十、三十一可知：死者楊鈞
    棋左臉朝上，並沾滿灰土，其臉上並無車輪壓輾之痕跡，而右大小腿並未遭輾壓
    ，卻均受有重創，僅伸直於車輪下之右手無受傷等情；再者被告倒車後亦尚未壓
    至安全帽（偵查卷照片編號三、十一、十四）；且死者楊鈞棋及另一死者陳鉦義
    頭部受創之方向，均與車輛之行進方向相反，均為左臉朝上。復參以楊鈞棋之驗
    斷書，其右手並無遭輾碎，但右腳大、小腿均受有重傷（見相驗卷第一○○頁）
    ，已難認被害人楊鈞棋之頭部有經被告車輛之右側車輪輾壓之情事，否則如係被
    告嗣後倒車輾壓其頭部，何以伸直於右側車輪下之右手竟未輾碎受傷亦明。復參
    以另一死者陳鉦義之驗斷書：除頭部外，其右腿亦受有重創（見相驗卷第一一二
    頁），足見該二人所受之頭部等處重創，係出於同一次外力所造成。復依證人甲
    ○○於警訊偵查中供稱：當時蘇偉成及陳鉦義、楊鈞棋都被壓在車子下，車子未
    移動前，他們三人已無生命跡象等語（見偵查卷第一三頁反面、相驗卷第一一九
    頁）。足見本件被告行車疏忽高速衝撞被害人等人車，再繼續滑行前進之際，已
    造成死者蘇偉成因頭部外傷顱骨骨折、陳鉦義因頭胸腹壓迫粉碎及楊鈞棋因頭部
    壓迫性粉碎而均當場死亡；是亦顯見楊鈞棋頭部之壓迫性粉碎並非是由被告事後
    移動車輛之倒車行為所致，即難認定被告有何故意殺人之犯行。
  (2)被告就肇事後為何再行倒車乙節，被告於警訊中初稱：因撞上後，伊於後視鏡看
    輪下有一人，伊怕壓到他，所以才稍為前進，結果於另一面，仍看到有一個人倒
    在輪下，所以才倒退了一些等語（見偵查卷第四頁反面）；復於警訊中稱：伊於
    肇事後並沒有馬上下車，當伊把頭往外看時，才發現左邊前輪下躺一個人（死者
    蘇偉成），於是伊便將車子向前移動約七十公分左右，然後再倒車向後移動一點
    點，當時伊因為很緊張，所以沒有注意看右邊情形等語（見八十八年相字第一二
    號卷第一四二頁）；復陳稱：伊當時車子停住後，還沒有下車，伊打開左車門，
    看到壓到人，想救人才（前後）移動車子等語（見相驗卷第一五二頁反面）；再
    稱：伊開車門要下車，看到前輪有壓到人，所以就將車子往前開一點點，之後又
    看到母車後輪有壓到腳，所以才往後退一點點等語（見偵查卷第一七四頁反面）
    ；而於原審時稱：肇事後，是有人叫伊先前進，車下有人被夾住，後來伊要下車
    時，看到左後二輪有壓到腳，伊才將車倒退一點點等語（見原審卷第二十四頁反
    面）；於本院審理時稱：伊前進讓庚○○起來後，發現左側第二輪車下有壓到他
    （指蘇偉成）的腳，因為怕壓到他的腳，所以又後退一、二十公分；當時倒車有
    注意，只有退一點點，不要退太多壓到他的頭（見本院卷第四十六頁、第七十三
    頁反頁）。被告上開所供其肇事後停車再行前進，乃在避免車輛左側之被害人被
    壓住等情，核與己○○、甲○○所證：「因為看到庚○○在被告的車子左邊前輪
    外側，電線杆壓住其身體，我們就叫被告車子前進，使被夾住的庚○○爬起」（
    見本院卷第八十二頁反面），己○○證稱：「當時發現庚○○卡在車輪下拉不出
    來，我才叫司機往前」（見原審卷第二十八頁，相驗卷第一二○頁），甲○○證
    稱：「我有聽見己○○要求司機將車輛向前移動」（見偵查卷第二十六頁，相驗
    卷第一一九頁）、「砂石車有向前移動」（見偵查卷第二十九頁反面），尚相符
    合。且另一被害人庚○○亦為相同之證述（見本院卷第七十三頁，原審卷第二十
    七頁，相驗卷第一一七頁，偵查卷第二十七頁反面）。另由被害人蘇偉成陳屍之
    位置，為臉朝地面直躺趴於車輛左前第一、二輪之間（即與車輛同向），且蘇偉
    成左半身已凸於車外，此有偵查卷照片編號第八、九號在卷可參，而被告自陳有
    開車門看到蘇偉成壓到腳等語，而依上開蘇偉成所躺之位置，當為被告所窺見，
    是其再倒車目的乃在避免左側車輪壓及蘇偉成亦合情理；且被告供稱：當時倒車
    有注意，只有退一點點，不要退太多壓到他的頭（已如前述）；復參以相驗照片
    編號八、九、十可知死者蘇偉成腳的位置確係與後車輪相貼近，且死者蘇偉成頭
    部與車前輪尚有一段距離等情，足見被告辯稱於肇事後，係依己○○要求，先向
    前移動車輛以救出庚○○，復倒車為救人（為避免壓到蘇偉成的腳）等語，核與
    當時車禍發生後上開情形而移車救人之常情無違，尚堪採信。是被告將車子前後
    移動，係因急於救起左側之二人，要難據此認定被告有殺人之故意或不確定之犯
    意。綜上所述，按此殺人罪部份被告被訴犯行，既屬不能證明，應就被告諭知無
    罪之判決。
二、核被告丁○○所為，係犯刑法第二百七十六條第二項業務過失致人於死罪，又被
    告因一過失行為，造成死者蘇偉成、陳鉦義及楊鈞棋三人當場死亡，應依想像競
    合犯從一重業務過失致人於死罪論處，公訴人起訴事實雖未論及被告一過失行為
    致楊鈞棋死亡部分，唯因被告所為係想像競合犯之裁判上一罪關係，本院併予審
    理。原審認上訴人罪證明確，予以論罪科刑，固非無見，惟查：（一）就過失致
    死罪部份：被告駕車因過失車禍肇事致三人當場死亡，有如上述。原審認僅蘇偉
    成、陳鉦義二人當場死亡，另一人楊鈞棋係過失傷害，因被告另行起殺人犯意而
    造成死亡結果，顯有未合。被告上訴意旨否認部分過失致死犯行，雖無可取，惟
    原判決既有上述可議之處，即無可維持，而公訴人上訴意旨指摘原審此部分量刑
    過輕為有理由，自應由本院加以撤銷改判。爰審酌被告於八十五年間已因駕駛業
    務過失致死案件經判處刑罰確定，現正緩刑中，仍不知審慎駕駛，珍惜他人生命
    ，僅因其未遵守交通規則，致釀成本件重大車禍，造成被害人三人當場死亡之慘
    狀，被告犯後坦承部分犯行，態度尚佳，以及尚未與被害人家屬達成民事和解等
    一切情狀，從重量處如主文第二項所示之刑，以資懲儆。（二）就被害人楊鈞棋
    死亡部份：被告並無殺人犯行，已如前述，原審未予詳查，認被告有殺人犯行，
    而就被告為殺人罪之判決，亦有未洽。公訴人上訴以被告殺人量刑過輕，尚乏理
    由，被告上訴意旨否認有殺人犯行，並據以指摘原判決不當為有理由，應由本院
    將原判決撤銷改判。按殺人部分既不能證明被告犯罪，自應為無罪之諭知。末就
    公訴人上訴意旨所指關於被告因彰化地院八十五年交訴字第二三○號業務過失致
    死案件，受緩刑宣告四年，現正在緩刑中，固應依刑法第七十五條第一項第一款
    之規定「於緩刑中更犯罪，受有期徒刑以上刑之宣告者」應撤銷緩刑宣告。惟此
    應另由檢察官依法聲請法院裁定撤銷，併予敘明。
據上論結，應依刑事訴訟法第三百六十九條第一項前段、第三百六十四條、第二百九
十九條第一項前段、第三百零一條第一項，刑法第二百七十六條第二項、第五十五條
，罰金罰鍰提高標準條例第一條前段，判決如主文。
本案經檢察官丙○○到庭執行職務。
中      華      民      國    八十九     年    五     月     三十      日
                                  臺灣高等法院臺中分院刑事第一庭
                                        審判長法  官  陳  紀  綱
                                              法  官  陳  登  源
                                              法  官  蕭  錦  鍾
右正本證明與原本無異。
如不服本判決應於收受送達後十日內向本院提出上訴書狀，其未述上訴之理由者並
得於提起上訴後十日內向本院補提理由書（均須按他造當事人之人數附繕本）。
                                              書記官  蘇  昭  文
中      華      民      國    八十九     年     五     月    三十一     日
中華民國刑法第二百七十六條第二項 (業務過失致死罪)
從事業務之人，因業務上之過失犯前項之罪者，處五年以下有期徒刑或拘役，得併科
三千元以下罰金。
                                                                        Ｅ


司法院資訊處製作；財團法人民間司法改革基金會備份。
